---
title: "Raport"
author: "Tamara Lipiejko, Daria Lessnau, Amelia Sørensen, Adrianna Ceynowa"
date: "`r Sys.Date()`"
output:
  prettydoc::html_pretty:
    theme: architect
    highlight: github
    toc: true        # Dodanie spisu treści
    toc_depth: 2 
---

```{r setup, include=FALSE}
## Global options
knitr::opts_chunk$set(cache = TRUE)
```

## Wprowadzenie

Celem tego raportu jest analiza zestawu danych, w tym czyszczenie danych, wizualizacja, analiza opisowa oraz wnioskowanie statystyczne.

Obiektem analizy był zbiór danych, będący jedną z historycznych sprzedaży firmy supermarketów Biedronka, która została zarejestrowana w 3 różnych oddziałach przez 3 miesiące, od stycznia 2019 r. do marca 2019 r.

Dane jakie zostały zebrane są następujące

-   Invoice id - Numer identyfikacyjny faktury sprzedaży wygenerowany komputerowo

-   Branch - Oddział supercentrum

-   City - Lokalizacja supercentrów

-   Customer type - Typ klientów, zarejestrowany przez członków dla klientów korzystających z karty członkowskiej i normalny dla klientów bez karty członkowskiej

-   Gender - Płeć klienta

-   Product line - Ogólne grupy kategoryzacji przedmiotów - akcesoria elektroniczne, akcesoria modowe, żywność i napoje, zdrowie i uroda, dom i styl życia, sport i podróże

-   Unit price - Cena każdego produktu w \$

-   Quantity - Liczba produktów zakupionych przez klienta

-   Tax - Opłata podatkowa w wysokości 5% dla klienta dokonującego zakupu

-   Date - Data zakupu

-   Time - Czas zakupu

-   Payment - Sposób płatności klienta - gotówka, karta kredytowa i portfel elektroniczny

-   COGS - Koszt sprzedawanych towarów

-   Gross margin percentage - Procentowa marża brutto

-   Gross income - Dochód brutto

-   Rating - Ocena satysfakcji klientów dotycząca ich ogólnego doświadczenia zakupowego

## Data Cleansing i Wrangling


```{r load-packages, echo=FALSE, message=FALSE, warning=FALSE}
# Instalacja pakietów (jeśli nie są zainstalowane)
required_packages <- c(
  "naniar", "dplyr", "ggplot2", "prettydoc", "mice", "shape", "jomo", "pan", "tidyverse", "dlookr", "editrules", "VIM", "validate", "errorlocate", "gtsummary", "cardx", "corrplot", "ggstatsplot"
)
new_packages <- required_packages[!(required_packages %in% installed.packages()[,"Package"])]
if(length(new_packages)) install.packages(new_packages)

# Załadowanie pakietów
library(dplyr)
library(ggplot2)
library(naniar)
library(mice)
library(editrules)
library(validate)
library(corrplot)
library(gtsummary)
library(ggstatsplot)
library(errorlocate)
library(VIM)
```

### Wczytanie danych

```{r read-data, echo=TRUE, message=FALSE, warning=FALSE}
# Wczytanie danych
library(readr)
supermarket_new <- read_csv("supermarket_new.csv")

# Podstawowa charakterystyka danych
summary(supermarket_new)
```

Dane zawierają informacje o sprzedaży, takie jak lokalizacja sklepów, ceny jednostkowe, ilości zakupionych produktów, rodzaj płatności i oceny klientów.

### Czyszczenie danych

#### Sprawdzenie braków danych

Braki danych mogą wskazywać na problemy w procesie zbierania informacji. Sprawdzamy, które zmienne są najbardziej narażone na niekompletność.

```{r missing-values, echo=TRUE, message=FALSE, warning=FALSE}
# Liczba braków danych
n_miss(supermarket_new)
pct_miss(supermarket_new)
miss_var_summary(supermarket_new)
```

#### Usuwanie wartości specjalnych i zastosowanie reguł walidacji

Reguły walidacji pomagają w wykrywaniu i eliminowaniu błędnych wartości, co poprawia jakość analizowanych danych.

```{r data-cleaning, echo=TRUE, message=FALSE, warning=FALSE}
is.special <- function(x) {
  if (is.numeric(x)) !is.finite(x) else is.na(x)
}
for (n in colnames(supermarket_new)) {
  is.na(supermarket_new[[n]]) <- is.special(supermarket_new[[n]])
}

# Reguły walidacji
rules <- validator(
  `Unit price` > 0,
  Total <= `Unit price` * Quantity + `Tax 5%`,
  Rating >= 1 & Rating <= 10
)

# Zastosowanie reguł
validation_results <- confront(supermarket_new, rules)
summary(validation_results)

czyste_dane <-
  supermarket_new %>%
  replace_errors(rules)

errors_removed(czyste_dane)
```

------------------------------------------------------------------------

## Wizualizacja Danych

### Braki danych

Wykrezy wizualizujące braki danych pomagają określić, które zmienne najczęściej zawierają braki.

```{r visualize-missing-data, echo=TRUE, message=FALSE, warning=FALSE}
# Mapa braków danych
vis_miss(supermarket_new)

# UpSet plot dla współwystępowania braków
library(naniar)
gg_miss_upset(supermarket_new, nsets = 3)
```

Na podstawie wykresów można stwierdzić, że braki danych występują w kolumnach City, Gross income oraz Rating. Najczęściej brakuje danych w pojedynczych kolumnach, co może sugerować niezależne mechanizmy ich utraty. Najwięcej braków występuje w kolumnie City (116), następnie Rating (113), a potem gross income (20). 

### Wykresy zależności

Analiza pokazuje, czy oceny klientów mają związek z dochodem brutto oraz czy różnią się w zależności od lokalizacji sklepu. Brak wyraźnej zależności między dochodem brutto a oceną – punkty są rozrzucone losowo, co sugeruje brak silnej korelacji. Oznacza to, że wyższy dochód brutto niekoniecznie prowadzi do wyższej oceny.

```{r scatter-plots, echo=TRUE, message=FALSE, warning=FALSE}
# Zależność między Rating a Gross Income
ggplot(supermarket_new, aes(x = `gross income`, y = Rating)) +
  geom_point(aes(color = City), size = 2) +
  theme_minimal()

# Zależność między Rating a City
ggplot(supermarket_new, aes(x = Rating, y = City)) +
  geom_point(color = "darkorange", size = 2) +
  theme_minimal()
```

Rozkład punktów sugeruje, że oceny są podobne we wszystkich miastach – brak wyraźnych trendów wskazujących, że w jednym mieście oceny są wyższe lub niższe.


```{r clean data, echo=TRUE, message=FALSE, warning=FALSE}
czyste_dane <- hotdeck(supermarket_new)

# Remove all *_imp columns
czyste_dane <- czyste_dane[, !grepl("_imp$", names(czyste_dane))]

```

### Wykresy podsumowujące sprzedaż

Wykres przedstawia procentowy podział całkowitej sprzedaży (w tysiącach) w trzech miastach: Mandalay, Naypyitaw i Yangon. Yangon osiągnął najwyższy udział w sprzedaży (34,2%), następnie Naypyitaw (33,1%), a Mandalay ma najniższy wynik (32,7%). Różnice między miastami są niewielkie, co wskazuje na stosunkowo równomierny rozkład sprzedaży.


```{r total-city-plots, echo=FALSE, message=FALSE, warning=FALSE}
# Sprzedaż Total według miasta
czyste_dane %>%
  group_by(City) %>%
  summarise(Total_Sum = sum(Total, na.rm = TRUE)) %>%
  arrange(desc(Total_Sum)) %>%
  mutate(Percentage = Total_Sum / sum(Total_Sum) * 100) %>%  # Obliczenie procentów
  ggplot(aes(x = "", y = Total_Sum, fill = City, label = paste0(round(Percentage, 1), "%"))) + 
  geom_bar(stat = "identity", width = 1, show.legend = TRUE, alpha = 0.85) +
  coord_polar("y") +  # Tworzenie wykresu kołowego
  scale_fill_manual(values = c(
    "olivedrab", "palevioletred2", "moccasin", "olivedrab", "lightcoral", "navajowhite"
  )) +  # Kolory dla miast
  geom_text(position = position_stack(vjust = 0.5), color = "white", size = 5) +  # Dodanie procentów na wykresie
  labs(
    title = "Total Sales (in thousands) by City",
    subtitle = "Comparison of total sales across cities",
    x = NULL,
    y = "Total Sales (USD)"
  ) +
  scale_y_continuous(labels = function(x) x / 1000, name = "Total Sales (in thousands)")+
  theme_minimal(base_size = 14) +
  theme(
    plot.title = element_text(hjust = 0.5, size = 18, face = "bold", color = "lightcoral"),
    plot.subtitle = element_text(hjust = 0.5, size = 14, color = "gray40"),
    axis.title.x = element_blank(),
    axis.title.y = element_text(size = 14, face = "bold", color = "gray30"),
    axis.text = element_text(size = 12, color = "gray30"),
    panel.grid.major = element_line(color = "gray90", linetype = "dotted")
  )
```

Wykres przedstawia procentowy rozkład zakupów według płci w różnych liniach produktów. Kobiety (oznaczone kolorem czerwonym) dominują w większości kategorii zakupowych, zwłaszcza w „Fashion accessories” i „Health and beauty”. Mężczyźni (oznaczeni kolorem niebieskim) mają większy udział w zakupach „Electronic accessories” oraz „Sports and travel”. W innych kategoriach, takich jak „Food and beverages” oraz „Home and lifestyle”, podział jest bardziej zrównoważony.

```{r gender-product-plots, echo=FALSE, message=FALSE, warning=FALSE}

# Sprzedaż według typu klienta
czyste_dane %>%
  group_by(Gender, `Product line`) %>%
  summarise(Quantity = n()) %>%
  mutate(Percentage = Quantity / sum(Quantity) * 100) %>%  # Obliczenie procentowego udziału
  ggplot(aes(x = `Product line`, y = Percentage, fill = Gender)) +
  geom_bar(stat = "identity", position = "fill", alpha = 0.85) +  # Procentowy wykres skumulowany
  scale_fill_manual(values = c("lightcoral", "steelblue2")) +  # Kolory dla płci
  labs(
    title = "Product Line Purchases by Gender",
    subtitle = "Percentage distribution of product purchases by gender",
    x = "Product Line",
    y = "Percentage",
    fill = "Gender"
  ) +
  theme_minimal(base_size = 14) +
  theme(
    plot.title = element_text(hjust = 0.5, size = 18, face = "bold", color = "steelblue"),
    plot.subtitle = element_text(hjust = 0.5, size = 14, color = "gray40"),
    axis.title.x = element_text(size = 14, face = "bold"),
    axis.title.y = element_text(size = 14, face = "bold"),
    axis.text = element_text(size = 12, color = "gray30"),
    axis.text.x = element_text(angle = 45, hjust = 1),
    panel.grid.major = element_line(color = "gray90", linetype = "dotted")
  )
  
```

Wykres przedstawia zależność między liczbą zakupionych produktów a całkowitą ceną z podatkiem. Widoczna jest rosnąca tendencja – im więcej produktów kupiono, tym wyższa była łączna cena. Boxploty wskazują na zmienność cen dla różnych ilości zakupionych produktów, a zakresy wartości sugerują, że ceny mogą się różnić w zależności od rodzaju produktów.

```{r amount-price-plots, echo=FALSE, message=FALSE, warning=FALSE}
# Wykres zależności liczby zakupionych produktów vs całkowitej ceny z podatkiem  

ggplot(czyste_dane, aes(x = factor(Quantity), y = Total)) +
  geom_boxplot(color = "lightgreen", fill = "darkgreen", alpha = 0.7) +  # Tworzenie boxplotu
  labs(
    title = "Zależność liczby kupionych produktów vs ceny z podatkiem",
    x = "Liczba zakupionych produktów",
    y = "Całkowita cena z podatkiem"
  ) +
  theme_minimal() +  # Estetyczny, minimalny styl
  theme(
    plot.title = element_text(hjust = 0.5, size = 16, face = "bold"),
    axis.title = element_text(size = 12),
    axis.text = element_text(size = 10)
  )
```

------------------------------------------------------------------------

## Analiza Opisowa

### Statystyki opisowe dla wybranych zmiennych

Przedstawione statystyki porównują różne cechy klientów pod względem płci (kobiety i mężczyźni) oraz analizują różnice w ich zachowaniach zakupowych. Nie stwierdzono istotnych statystycznie różnic między kobietami a mężczyznami pod względem miejsca zamieszkania (p = 0,14). Podział klientów na członków programu lojalnościowego i klientów zwykłych nie wykazuje istotnych różnic między płciami (p = 0,2). Wybory dotyczące kategorii produktów są porównywalne między kobietami a mężczyznami (p = 0,3). Średnia ocena zakupów jest zbliżona w obu grupach i wynosi 7,10 (kobiety) oraz 6,90 (mężczyźni), bez istotnej statystycznie różnicy (p > 0,9). Natomiast ilość kupowanych produktów różni się znacząco (p = 0,020). Kobiety kupują średnio więcej (mediana 6,00) niż mężczyźni (mediana 5,00). Nie zaobserwowano znaczących różnic w strukturze demograficznej klientów ani w wyborze kategorii produktów. Jednak kobiety kupują średnio większe ilości produktów niż mężczyźni, co jest jedyną istotną różnicą statystyczną w analizowanych danych.

```{r descriptive-statistics, echo=TRUE, message=FALSE, warning=FALSE}
czyste_dane %>%
  select(City, Gender, `Customer type`, `Product line`, Total, Rating, Quantity) %>%
  tbl_summary(by = Gender) %>%
  add_p() %>%
  bold_labels()
```

### Macierz korelacji

Macierz korelacji przedstawia zależności między czterema zmiennymi: cena jednostkowa (Unit price), ilość (Quantity), łączna wartość (Total) oraz podatek 5% (Tax 5%). 

Cena jednostkowa (Unit price) nie wykazuje istotnej korelacji z ilością (Quantity), co oznacza, że liczba kupowanych produktów nie zależy od ceny jednostkowej. Jest dodatnio skorelowana z całkowitą wartością zakupu (Total) oraz podatkiem 5% (Tax 5%), co jest logiczne, ponieważ wyższa cena jednostkowa wpływa na wzrost wartości zakupu i podatku.

Ilość (Quantity) nie jest skorelowana z ceną jednostkową, co sugeruje, że klienci kupują podobne ilości produktów niezależnie od ich ceny.
Jest silnie dodatnio skorelowana z całkowitą wartością zakupu (Total), co oznacza, że im większa liczba zakupionych jednostek, tym wyższa wartość transakcji.

Łączna wartość (Total) jest dodatnio skorelowana zarówno z ilością, jak i ceną jednostkową, co potwierdza, że wzrost któregokolwiek z tych czynników prowadzi do wzrostu całkowitej wartości transakcji.
Wykazuje silną dodatnią korelację z podatkiem 5% (Tax 5%), ponieważ podatek jest naliczany jako stały procent od wartości zakupu.

Podatek 5% (Tax 5%) jest w pełni skorelowany z łączną wartością zakupu (Total), co wynika z faktu, że jest on obliczany jako stały procent od tej wartości.

```{r correlation-matrix, echo=TRUE, message=FALSE, warning=FALSE}
# Obliczanie korelacji
numeric_data <- czyste_dane %>% select(`Unit price`, Quantity, Total, `Tax 5%`)
corr_matrix <- cor(numeric_data, use = "complete.obs")

# Wizualizacja macierzy korelacji
corrplot(corr_matrix, method = "color")
```

------------------------------------------------------------------------

## Wnioskowanie Statystyczne

### Porównanie cen jednostkowych między liniami produktów

Analiza pokazuje, które linie porduktów różnią się istotnie pod względem ceny jednostkowej.

```{r unit-price-comparison, echo=TRUE, message=FALSE, warning=FALSE}
czyste_dane %>%
  ggbetweenstats(
    x = `Product line`,
    y = `Unit price`,
    pairwise.comparisons = TRUE,
    p.adjust.method = "bonferroni",
    ggtheme = theme_minimal()
  )
```

### Porównanie cen jednostkowych według typu klienta

Analiza pokazuje, które typy klientów różnią się istotnie pod względem ceny jednostkowej.

```{r customer-type-comparison, echo=TRUE, message=FALSE, warning=FALSE}
czyste_dane %>%
  ggbetweenstats(
    x = `Customer type`,
    y = `Unit price`,
    pairwise.comparisons = TRUE,
    p.adjust.method = "bonferroni",
    ggtheme = theme_minimal()
  )
```

------------------------------------------------------------------------

## Podsumowanie i Wnioski

Na podstawie analizy danych supermarketu można wyciągnąć następujące wnioski:

-   Cena jednostkowa w analizowanych okresie istotnie różni się pomiędzy różnymi liniami produktów.
-   Sprzedaż Total wykazuje różnice w zależności od miasta oraz rodzaju klientów.
-   Niektóre zmienne posiadały braki danych, jednak zostały one skutecznie zarządzone poprzez imputację.
-   Korelacja między zmiennymi pozwala lepiej zrozumieć, jakie czynniki wpływają na poziom sprzedaży i satysfakcję klientów.

Szczegółowe wykresy i tabele wspomagają wizualizację tych wyników.

------------------------------------------------------------------------
